最　高　行　政　法　院　判　決
　　　　　　　　　　　　　　　　　　 96年度判字第00614號
再 審原 告　柏全瀝青股份有限公司
代　表　人　甲○○　　　　送達.
再 審原 告　泰勇實業股份有限公司
代　表　人　乙○○　　　　送達.
再 審被 告　彰化縣政府
代　表　人　丙○○　　　　送達.
訴訟代理人　李效文律師
上列當事人間因徵收補償事件，再審原告對於中華民國93年12月
10日本院93年度判字第1577號判決，提起再審之訴。本院判決如
下：
　　主  文
再審之訴駁回。
再審訴訟費用由再審原告負擔。
　　理　由
一、再審原告方面起訴意旨略謂：(一)、再審原告於本案係主張再
    審被告既已認同伊配合台14乙線公路提高基地四週造擋土牆
    整地及填補級配3.6公尺厚度係屬土地改良，卻謂依平均地
    權條例第36條規定在土地漲價總數額中扣減，不再另行發給
    ，原處分顯非適法，因而提起本件訴訟，訴請依法撤銷。而
    再審原告前此另案提起之訴訟，則係針對再審被告就有關系
    爭土地之徵收補償處分具有重大瑕疵之違法，因而訴請撤銷
    。是以，再審原告先後提起二訴，其為訴訟標的之法律關係
    及請求之內容均不相同，自難認係同一事件。又再審原告於
    另案中雖亦提及土地改良費，然核其內容係謂：依據平均地
    權條例第46條及地價調查估計規則規定之意旨，辦理土地公
    告現值作業時，需調查土地改良及土地利用等影響當地地價
    之資料，對於土地所有權人所為土地改良造成土地價值之變
    動，應併入公告土地現值加以反映，然再審被若並未將再審
    原告配合台14乙線公路提高基地四週造擋土牆整地及填補級
    配3.6公尺厚度等土地改良所造成地價之變動併於土地公告
    現值加以反映，致地價補償偏低等語，足認於另案訴訟中，
    再審原告所稱土地改良費用乙節僅係作為其主張再審被告補
    償地價過低之「理由」，非該案之訴訟標的法律關係。至該
    另案判決雖就再審原告前開主張於理由中予以判斷，謂：再
    審被告所屬之彰化地政事務所於查估地價時已有考量再審原
    告土地改良之情形云云，惟此顯係就再審原告主張之「理由
    」為判斷，並非針對訴訟標的而判斷，難認有既判力。從而
    ，原審判決認系爭徵收土地之土地改良費部分業經另案判決
    於理由中實質認定，此爭點業已確定，再審原告不得再行起
    訴云云，不啻謂另件確定判決理由中就當事人重要之爭執所
    為之判斷，對本件訴訟亦有拘束力，於法即有未合，原審確
    定判決遞予維持，認事用法亦顯有違誤。是本件無從依據「
    爭點放」理論，而認再審原告不得就土地改良費部分再行起
    訴。再審原告於本件訴訟為土地改良費用之請求，並無違反
    一事不再理原則，原判決認系爭徵收土地之土地改良費部分
    業經另案判決於理由中認定，具實質確定力，再審原告不得
    再行起訴云云，適用法規顯有錯誤。(二)、原審判決援引經濟
    部67年（67）字第72856號函說明二：「停工損失補償以工
    廠拆遷機器所需時間。加上機器安裝時間及試車所需時間，
    另加14天為工廠拆遷及開工前後之準備時間為停工時間．．
    ．」為據，認逢甲大學分析報告所列停工損失補償期間1年
    10個月；拆裝、吊車、拖運等費用以二次搬遷核算，係以包
    含再審原告尋覓廠房、辦理過戶、申請雜項使用執照、整地
    、環境影響評估、申請工廠登記、申請建照執照、廠房施工
    、申請使用執照等前置作業為評估標準，與經濟部前開函示
    原則牴觸，反觀中國生產力中心查估報告則以新廠主機械土
    木基礎均完備情況下，評估機械設備從被拆廠區遷移至新廠
    安裝所需之日數及遷移費用，符合前開函示所揭示之原則，
    自較可採。惟查，經濟部前開函示載明：停工損失補償除包
    括工廠拆遷機器所需時間、機器安裝時間及試車所需時間，
    尚需另加14天為工廠拆遷及開工前後之準備時間為停工時間
    ，然中國生產力中心查估報告所列停工損失補償期間並未加
    計14天，顯有不足，乃原判決多次以經濟部前開函示所揭之
    原則為由，否准採用逢甲大學之查估報告，卻又未依前開函
    示所載計算方式，就中國生產力中心所查估之停工損失期間
    另加計14天，於法顯欠允洽，原確定判決就此未加以指摘糾
    正，亦有未合。(三)、有關停工損失期間原由再審被告委請中
    國生產力中心查估，所列補償期間為四個月，經再審原告訴
    經台灣省政府，訴願決定將機器設備部分撤銷，再審被告遂
    於87年11月6日邀集相關單位就停工損失所列期間研商並作
    成決議：「由再審被告委由學術單位鑑估，惟必須由再審原
    告先行出具同意書不得異議」，案經需地機關國工局同意，
    遂由再審被告遴選由逢甲大學機械系鑑估，經查估結果，列
    補償期間為1年10個月。上開決議經再審被告函請再審原告
    出具同意書，再審原告於88年1月29日出具，雙方意思合致
    ，已成立行政契約，依行政程序法第136條規定，再審被告
    應受該契約所委鑑定意見之拘束，乃再審被告未採該鑑定意
    見，仍列停工損失補償為4個月，於法自有未合。(四)、原判
    決認此僅為兩造間就該徵收案件之機器搬遷費及停工損失之
    計算標準，由另一機構再作鑑定或評估之事項所達成之合意
    ，非謂該機構所作之鑑定或評估之結果，雙方均應受此拘束
    云云。然則，再審被告原既有權委請中國生產力中心查估，
    則於再審原告訴經台灣省政府，訴願決定將機器設備部分撤
    銷後，再審被告自仍可本於職權委請其他單位查估，然其轉
    而請求再審原告出具同意書，同意其委由學術單位鑑估，足
    認其真意在於雙方合意，委由學術單位鑑定，並本於該鑑定
    結果而為計算系爭徵收案件之機器搬遷費及停工損失之標準
    ，此由訴願決定書理由欄亦認此為雙方對「同意委逢甲大學
    為鑑估」而成立之行政契約可證。又倘若再審被告並無受該
    機構所作鑑定拘束真意，是何以多此一舉要求再審原告出具
    同意書，且事後不得異議？乃原判決未予根究明白，遂為再
    審原告不利之認定，認事用法顯有可議，原判決遞予維持，
    自欠允洽。請判決廢棄原判決，並撤銷訴願決定及原處分等
    語。
二、再審被告答辯意旨略謂：(一)、有關系爭徵收土地之改良費部
    分，原判決理由已認定柏全公司所主張土地改良費本即屬土
    地公告現值、地價補償計算考量之一部，並經最高行政法院
    89年度判字第2664號判決對之為實質認定，至泰永公司並非
    系爭徵收土地之所有權人，而依法駁回渠等此部份請求，故
    再審原告再次執此於原審已經主張之事由為再審事項，確屬
    不當。(二)、有關停工損失計算部分，再審原告雖於原審主張
    中國生產力中心之查估偏低，但無主張、說明或證明該查估
    未加計「經濟部69年67字第72856號函說明2之14日準備時間
    」，而原審判決引該公函說明中國生產力中心之查估符合該
    函意旨、相當補償原則，原判決根本並無認定中國生產力中
    心有關停工損失查估未加計14日準備時間之錯誤，卻又為如
    再審原告所指摘駁回渠等此部份請求之違誤或矛盾。(三)、原
    判決有詳細說明逢甲大學所提再審原告整廠拆遷綜合評價分
    析報告屬完全補償性質，不符合上開經濟部函及政府徵收補
    償之相當補償原則，行政機關根本不得資為行政處分之參考
    ，且兩造合意者並無（亦不可能）再鑑定結果不符法令規定
    仍受拘束之情狀，則再審原告猶云此行政契約存在，顯有可
    議。綜上所論，原判決並無適用法規錯誤，再審之訴顯無再
    審理由等語，資為抗辯。
三、按行政訴訟法第273條第1項第1款所謂適用法規顯有錯誤，
    係指原判決所適用之法規與該案應適用之現行法規相違背，
    或與解釋判例有所牴觸者而言。至於法律上見解歧異，再審
    原告對之縱有爭執，要難謂為適用法規錯誤，而據為再審之
    理由。本件再審原告所有坐落彰化縣芬園鄉縣○段584之19
    號等三筆土地，因交通部臺灣區國道新建工程局（下稱國工
    局）辦理第二高速公路後續計畫快官草屯段（芬園鄉）工程
    ，經臺灣省政府准予徵收，由再審被告以民國86年4月19日
    彰府地權字第067818號公告，並附帶徵收地上物。有關地價
    補償費部分，前經再審被告86年7月22日彰府地權字第13663
    2號函公告更正徵收，再審原告不服地價補償及機器搬遷之
    遷移費等項提起異議，為再審被告87年1月6日彰府地權字第
    2154號函駁復。再審原告訴經臺灣省政府87年8月27日府地
    二字第162612號訴願決定：「原處分關於機器設備部分撤銷
    ，由原處分機關另為處分，其餘之訴願駁回。」再審原告仍
    不服，向內政部提起再訴願，經該部以地價補償部分無理由
    ，機器設備補償部分不合法予以駁回。再審原告對地價補償
    部分不服，提起行政訴訟，經本院以再審原告柏全瀝青股份
    有限公司（下稱柏全公司）之訴無理由、泰勇實業股份有限
    公司（下稱泰勇公司）之訴不合法，分別駁回確定在案。再
    審被告就撤銷部分，以88年12月3日以88彰府地權字第22672
    4號函重為處分，再審原告除就土木基座及ＲＣ擋土牆部分
    未異議外，就其餘營業損失、機器設備搬遷、土地改良費部
    分提起訴願，經臺灣省政府89年5月11日以89府訴一字第124
    379號訴願決定「原處分撤銷，由原處分機關另為處分。」
    嗣再審被告以89年9月8日89彰府地權字第171185號函就「停
    工損失」另為處分，再審原告對之不服，復訴經內政部90年
    5月18日台（90）內訴字第9002723號訴願決定「原處分撤銷
    ，於二個月內由原處分機關另為適法處分。」再審被告再以
    90年7月17日90彰府地權字第125831號函重為處分：1.有關
    原料堆積基礎填方填土，屬土地改良費用，依平均地權條例
    第36條規定在漲價總數額中扣除，不再另發給。2.停工損失
    仍應為120天計，經核算泰勇實業應補新臺幣（下同）4,794
    ,421元，柏全瀝青應補4,685,412元。3.機器設備搬遷：應
    補泰勇實業拆遷費4,626,533元，扣除已補各項土木基體1,9
    70,798元，應補搬遷費2,655,735元。柏全瀝青應補拆遷費5
    ,066,569元，扣除已補各項土木基座2,185,379元，應補搬
    遷費2,881,190元。再審原告不服，提起行政訴訟，經臺中
    高等行政法院91年度訴字第69號判決駁回，提起上訴。亦經
    本院93年度判字第1577號判決（下稱原判決）駁回。再審原
    告認為原判決有行政訴訟法第273條第1項第1款之再審事由
    ，提起再審之訴。原判決以：『再審原告所引臺中縣辦理公
    共工程建築改良物拆遷補償自治條例第29條第4款規定：「
    依本章查定之工廠生產及營業設備補助費發給標準如下：．
    ．．四、營利事業營業設備停工（停業）損失補助之發給除
    持有營利事業登記證依查定額發給外，僅持有最近一期完繳
    營業稅據者，得按查定額百分之五十發給。」係就停工期間
    損失額之基準為規定，並無本件爭執之停工期間時間（日數
    ）之核定規定，原判決未援上開規定，尚無不合。再審原告
    主張依臺灣省政府所頒臺灣省土地徵收核發獎勵金及救濟金
    要點第4點第4款規定：營業損失補助金當地縣市政府未規定
    者，參照鄰近縣市政府規定較高標準辦理，故應參照上開臺
    中縣政府規定辦理云云，應無可採。兩造固曾協議委託第三
    者鑑定，惟鑑定結果僅供參考，如鑑定結果與規定不合，自
    不受該鑑定結果之拘束。再審被告對逢甲大學鑑定結果不合
    規定部分未予參酌，並無違反誠實信用原則或信賴保護原則
    可言。生產力中心之查估報告記載：「停工損失以停工120
    天計，營業損失之營業期間為85年1月至85年12月．．．」
    所稱營業損失之營業期間係指停工時間在85年度，其損失以
    85年度之營業額計，非謂停工期間長達一年，否則前稱停工
    損失120天，豈非矛盾。再審原告執此主張停工損失期間為
    一年，自無足取。至再審原告主張需地機關國工局，未依行
    政院82年1月7日台82內字第00656號函示為配合國家重大建
    設拆遷住宅工廠重建處理方案給予輔導遷廠，且無任何安置
    計畫乙節。依行政院85年9月19日台85內31844號函修正之「
    台灣區○道○○○路工程用地範圍內拆除住宅及工廠處理案
    」貳之二之意旨，係指被拆遷業主如有意見，願至工業主管
    機關依法劃設或編定之工業區設廠時，國工局得基於協助之
    立場予以洽詢各級工業主管機關輔導是否有適合標準廠房供
    其設廠，並非應予安置。況此非再審被告執掌權責事項，再
    審原告無由據此指摘原處分違誤，再審原告上開主張洵無足
    採，其復執陳詞，並以原審取捨證據，認定事實之職權行使
    ，指摘原判決未當，聲明廢棄，非有理由，應予駁回。』等
    語為得心證之理由，判決駁回再審原告之上訴。經核原判決
    所適用之法規與該案應適用之法規並不相違背，與函釋、解
    釋意旨亦無相牴觸之情形。且證據之取捨與當事人所希冀者
    不同，致其事實之認定亦異於該當事人之主張者，亦不得謂
    有適用法規之錯。再審原告以其等法律上見解之歧異，執前
    程序所為主張，並為原判決所不採之事由再行爭執，核無足
    採。再審原告猶執前詞，主張原判決有行政訴訟法第273條
    第1項第1款之再審事由，提起本件再審之訴為無理由，應予
    駁回。
四、據上論結，本件再審之訴為無理由，爰依行政訴訟法第278
    條第2項、第98條第3項前段，判決如主文。
中　　華　　民　　國　　96　　年　　4　　 月　　12　　日
                  第三庭審判長法  官　劉　鑫　楨
                              法  官  陳　秀　美
                              法  官　梁　松　雄
                              法  官　劉　介　中
                              法  官　戴　見　草
以  上  正  本  證  明  與  原  本  無  異
中　　華　　民　　國　　96　　年　　4　　 月　　12　　日
　　　　　　　　　　　　　　　書記官　郭　育　玎
